臺灣高等法院刑事判決
                                    108年度上易字第568號
上  訴  人
即  被  告  曾世玉
選任辯護人  呂承翰律師
上列上訴人因過失傷害案件，不服臺灣臺北地方法院107 年度易
字第732 號，中華民國108 年2 月19日第一審判決（起訴案號：
臺灣臺北地方檢察署106 年度偵字第25715 號），提起上訴，本
院判決如下：
    主  文
原判決撤銷。
曾世玉無罪。
    理  由
一、公訴意旨略以：被告曾世玉為址設臺北市○○區○○○路000 巷0
     弄0 號之○○○生活會館按摩師，與告訴人賴姵汝原不相識。
    曾世玉於民國106 年9 月27日凌晨3 時30分許，在上開○○○
    生活會館為客戶賴姵汝全身按摩時，本應注意按壓力道，避
    免客戶受傷，而依當時情形，並無不能注意之情事，竟疏未
    注意賴姵汝已表示左手不要按，而仍按推賴姵汝左手，使之
    受有左手指手掌麻木、左上臂及前臂痠痛、左上肢挫傷暨拉
    傷等身體傷害，因認被告係犯刑法第284 條第2 項業務過失
    傷害罪嫌。
二、按犯罪事實應依證據認定之，無證據不得認定犯罪事實；不
    能證明被告犯罪者，應諭知無罪之判決，刑事訴訟法第154
    條第2 項、第301 條第1 項分別定有明文。又告訴人之告訴
    ，係以使被告受刑事訴追為目的，是其陳述是否與事實相符
    ，仍應調查其他證據以資審認。事實之認定，應憑證據，如
    未能發現相當證據，或證據不足以證明，自不能以推測或擬
    制之方法，為裁判基礎。再認定犯罪事實，所憑之證據，雖
    不以直接證據為限，間接證據亦包括在內，然無論直接或間
    接證據，其為訴訟上之證明，須於通常一般之人均不致於有
    所懷疑，而得確信其為真實之程度者，始得據之為有罪之認
    定，倘其證明尚未達到此一程度，而有合理性懷疑之存在時
    ，即無從為有罪之認定（最高法院分別著有52年台上字第13
    00號、40年台上字第86號及76年台上字第4986號等判例參照
    ）。又被害人與一般證人不同，其與被告處於相反之立場，
    其陳述之目的，在使被告受刑事訴追處罰，內容未必完全真
    實，證明力自較一般證人之陳述薄弱。故被害人縱立於證人
    地位而為指證及陳述，且其指證、陳述無瑕疵可指，仍不得
    作為有罪判決之唯一證據，應調查其他證據以察其是否與事
    實相符，亦即仍須有補強證據以擔保其指證、陳述之真實性
    ，始得採為斷罪之依據（最高法院94年度台上字第3326號判
    決參照）。
三、公訴意旨認被告涉有前開罪嫌，係以：㈠被告於警詢、偵查
    之供述；㈡告訴人於警詢之證述；㈢證人楊燕雪於偵查之證述
    ；㈣長庚醫院診斷證明書、病歷各1 份；㈤被告提供之按摩單
    據為其主要論據。訊據被告固不否認於上開時、地有幫告訴
    人按摩之事實，惟堅決否認有何業務過失傷害犯行，辯稱：
    告訴人的傷勢不是我造成等語。
四、經查：
  ㈠有關被告於106 年9 月27日凌晨3 時30分許，在○○○生活館為
    告訴人按摩之情，業據被告於警詢、偵查、原審及本院準備
    程序及審理中供述明確（見偵查卷第5 至7 、21至22反面頁
    、原審易字卷第53頁、本院卷第22、44反面、59頁），並經
    告訴人於警詢中指訴歷歷（見偵查卷第11頁、原審易字卷第
    55頁），復有按摩單據影本附卷可稽（見偵查卷第8 、9 頁
    ），此部分事實堪以認定。
  ㈡訊據被告以前詞置辯，是本件主要爭點為被告有無過失行為
    且告訴人所受傷勢是否為被告所為。經查：
  ⒈被告於警詢中供述：我從事油壓、指壓工作迄今已經17至18
    年之久，在○○○生活會館工作也10個月之情（見偵查卷第5 
    反面頁），其於偵查中供述：我在○○○生活會館擔任油壓師
    ，在該處作了10個月，但已經從事該行20年等語（見偵查卷
    第21頁），其於本院審理中供述：我以前也是從事美容按摩
    工作已經20年等語（見本院卷第60頁），足認被告係油壓師
    ，為從事舒壓按摩業務之人，其應注意為告訴人全身按摩時
    ，應注意按壓力道之事實無誤。
  ⒉由告訴人於警詢中指訴：我與曾世玉關係陌生等語（見偵查
    卷第11頁），互核被告於警詢、偵查及本院審理中供述：我
    不認識賴姵汝，跟她沒有關係，她不是店的常客，沒有印象
    她有到店裡消費，我是第1 次幫她按摩之情（見偵查卷第6
    至6 反面、22頁及本院卷第59反面頁），則被告與告訴人並
    不熟識，被告是第1 次幫告訴人按摩，是以被告能否知道告
    訴人之體質敏感等特殊情狀，而能予以注意，容有疑問。
  ⒊徵之證人楊燕雪於偵查中證述：我是○○○生活會館按摩師，當
    天我有幫告訴人做一節半，告訴人說我按的很輕，都沒有感
    覺，我說換小姐可以嗎，她說好，所以就換成被告幫告訴人
    按摩，又我有幫告訴人按兩隻手，按到左手時，告訴人都沒
    有反應，也沒有說左手不舒服等語（見偵查卷第40反面頁）
    ，核與告訴人於原審審理中指述：我當時換人是因為前1 個
    力道太淺，才提出換人之情（見原審易字卷第55頁），互核
    被告於警詢、偵查、原審審理及本院審理中供述：一開始是
    我同事先幫告訴人進行按摩，約過60分鐘後，告訴人表示同
    事按的沒有感覺，力道不夠，就由我接手按摩半節25分鐘等
    語（見偵查卷第6 至反面、21反面頁、原審易字卷第53頁及
    本院卷第59至59反面頁），顯見告訴人在按摩過程中會反應
    力道適宜與否且一開始是因其他按摩師按摩力道太小才改由
    被告按摩之事實。又稽告訴人於原審中指述：我不是在一開
    始就跟被告說左手會痛，叫被告不要按，而是被告按到我的
    左後方的肩頸地方，因按壓的力道很大，所以我就跟被告說
    不要按等語（見原審易字卷第55頁），而被告於警詢、偵查
    中供述：因告訴人說上個油壓師力道不夠，所以我不可能只
    用撫摸的，怕告訴人生氣難處理，所以有一定程度的力道，
    又對告訴人按摩過程中，我有問告訴人這樣的力道可以嗎，
    因我發現告訴人在緊縮身體，我怕告訴人會痛，但告訴人說
    可以，我就繼續服務之情（見偵查卷第6 反面、21反面至22
    頁及本院卷第59至59反面頁），可見於按摩過程中，被告感
    覺告訴人就其施力力道之身體反應時，有詢問告訴人按摩力
    道是否可以，而告訴人覺得力道大時，也馬上反應之事實至
    明。是被告短暫接觸而服務告訴人之情況下，其有注意告訴
    人之身體反應並詢問告訴人之舉，自難以告訴人事後感覺左
    手指手掌麻木、左上臂及前臂痠痛逕苛責被告有何注意義務
    之違反。
  ⒋雖告訴人於被告結束按摩業務後，於同日4 時2 分許，曾表
    示身體不舒服，而由○○○生活會館主管林淑美幫忙塗抹藥膏
    ，告訴人並要求借用冰敷袋冰敷之，復於同日6 時許，由○○
    ○生活會館人員陪同至臺北長庚醫院急診就醫，並於同日10
    時許，由副理謝柏齡陪同再度前往治療，告訴人經診斷後，
    受有左手指手掌麻木、左上臂及前臂痠痛、左上肢挫傷暨拉
    傷等傷害，業據被告於警詢及偵查中供承不諱（見偵查卷第
    6 反面至7 、22頁），亦據告訴人於原審審理中指訴明確（
    見原審易字卷第55頁），並有臺北長庚醫院診斷證明書在卷
    可稽（見偵查卷第13頁），惟參之臺北長庚醫院107 年1 月
    19日（106 ）長庚院法字第1759號函所檢附之護理紀錄單上
    所載「病患來診為自訴左手腕腫痛按摩後急性周邊中度疼痛
    」（見偵字卷第30頁），復經由本院函詢長庚醫院，該院回
    覆：倘若病患患部有明顯紅腫瘀傷會記載於病歷及診斷證明
    上，又此病患除了左手腕腫脹外，並無明顯瘀傷或肢體變形
    或開放性傷口，故無記載於病歷，亦無照片之情，此有長庚
    醫療財團法人台北長庚紀念醫院108 年10月7 日長庚院林字
    第1080750881號函附卷可參（見本院卷第35至36頁），綜觀
    上開情詞，足見診斷證明書記載告訴人受有之左手指手掌麻
    木、左上臂及前臂痠痛等傷害係病人即告訴人自己陳述，而
    醫師診斷告訴人之傷勢為「左手腕腫脹」。再者，細繹告訴
    人於原審審理中指稱：我不是一開始的時候就跟被告說我左
    手會痛，叫被告不要按，而是因為被告按到我的左後方肩頸
    的地方，因按壓的力道很大，所以就跟被告說不要按，會痛
    等詞（見原審易字卷第55頁），可見被告是按告訴人的左後
    方肩頸地方時，告訴人反應力道過大，並要求不要按之事實
    ，從而告訴人有左手腕腫脹之情形，是否為被告在按摩告訴
    人左後方肩頸力道過大所造成，實非無疑。
  ⒌至告訴人雖於警詢中指訴：被告在幫我按摩時，因按摩的力
    量過大，過程中我有跟被告反應，請被告停止按摩我的手臂
    ，但被告說每個點都要帶到，執意對我的手臂施壓，造成我
    的手腕腫起來等詞（見偵查卷第11頁），互核其於原審審理
    中前開指述，已有不一致之情，是其所述，已難遽信。況被
    告於警詢中供述：我只是對告訴人手臂抹油而已（見偵查卷
    第6 反面頁），其於偵查中供述：告訴人說左手臂不舒服及
    不要按時，我就趕快推油帶過去，又我一按壓到告訴人左上
    手臂後面時，告訴人說這裡不要按，在告訴人說不要按前，
    我沒有按壓到告訴人的左手之情（見偵查卷第21反面至22反
    面頁），其於原審審理中供述：我只有按25分鐘，針對告訴
    人的後背部、肩頸還有雙手手臂及正面的上半身及下半身，
    我的時間很短，但部位很多，所以實際上按壓到雙手的位置
    時間不多，又我按到手的部位時，一開始只幫告訴人抹油而
    已，告訴人就叫我不要碰，因為按摩過程中，全身的油都要
    抹到，所以我聽告訴人這樣說，就只有把油帶過去，就順著
    肩頸位置改按摩右手，告訴人沒有表示不舒服，之後接著正
    面的上半身及下半身，也就沒有碰到告訴人的左手等語（見
    原審易字卷第53頁），則被告只服務告訴人甚短之時間下，
    告訴人反應左手不要按時，其只是抹油帶過，自難以告訴人
    受有左手腕腫脹傷勢，逕認被告就此所為，與告訴人所受之
    傷害有因果關係至明。是被告辯稱：告訴人傷勢不是其造成
    等語，並非虛妄。
  ㈢綜上所述，本件依檢察官所提出之證據，客觀上尚未達到使
    通常一般人均不致有所懷疑，而得確信被告有被訴業務過失
    傷害犯行之程度，尚存有合理之懷疑，本於「罪證有疑，利
    於被告」原則，即應為有利被告之認定。是以，本件不能證
    明被告犯罪，自應為被告無罪之諭知，以昭審慎。
五、原審疏未細酌上情，遽為被告有罪判決，自有不當，被告上
    訴否認犯罪，為有理由，應由本院將原審判決撤銷改判，諭
    知被告無罪判決如主文第2 項所示。
據上論斷，應依刑事訴訟法第369 條第1 項前段、第364 條、第
301 條第1 項，判決如主文。
本案經檢察官王如玉提起公訴，檢察官林黛利到庭執行職務。
中    華    民    國    108   年    12    月    25    日
                  刑事第七庭  審判長法  官  孫惠琳
                                    法  官  吳冠霆
                                    法  官  連雅婷
以上正本證明與原本無異。
不得上訴。
                                    書記官  潘文賢
中    華    民    國    108   年    12    月    25    日